臺灣板橋地方法院刑事裁定　　　　　　　100年度重訴字第4號
公　訴　人　臺灣板橋地方法院檢察署檢察官
被　　　告　黃位政
公訴人因上列被告偽造文書等案件，提起公訴（99年度偵字第19
443號），本院裁定如下：
    主  文
公訴人應於本裁定送達後貳月內，補正被告黃位政行使偽造私文
書、詐欺取財、製作不實會計憑證之證據。
    理  由
一、按起訴書，應記載犯罪事實及證據並所犯法條；次按檢察官
    就被告犯罪事實，應負舉證責任，並舉出證明之方法；法院
    於第一次審判期日前，認為檢察官指出之證明方法顯不足認
    定被告有成立犯罪之可能時，應以裁定定期通知檢察官補正
    ；逾期未補正者，得以裁定駁回起訴，刑事訴訟法第264 條
    第2 項第2 款及同法第161 條第1 項、第2 項分別定有明文
    。
二、本件公訴意旨略以：被告黃位政自民國85年間起係址設高雄
    市新興區○○○路188 號14樓之1 之獨領風騷有限公司、址
    設高雄市三民區○○○路289 之3 號之獨領風騷視聽歌唱店
    之實際負責人，為商業會計法第4 條所稱之商業負責人，竟
    藉柯增田、陳景安曾任職於其公司之機會，取得柯增田、陳
    景安之身分證及印章後，分別為下列行為：
  (1)基於意圖行使偽造文書、詐欺之犯意，未經柯增田同意或授
    權，分別於不詳時日、85年5 月13日、86年9 月25日，以柯
    增田名義向香港商香港上海匯豐銀行有限公司（下稱匯豐銀
    行）臺北分公司、臺灣大來國際信用卡股份有限公司（下稱
    大來信用卡公司）、臺灣美國運通國際銀行股份有限公司（
    下稱運通銀行）簽立特約商店合約，並於該合約盜蓋柯增田
    之印章各1 枚、5 枚、2 枚及偽簽柯增田之署名1 枚後持交
    匯豐銀行、大來信用卡公司、運通銀行之職員而行使之，以
    表示柯增田向匯豐銀行、大來信用卡公司、運通銀行申請獨
    領風騷視聽歌唱店為特約商店之意，致匯豐銀行、大來信用
    卡公司、運通銀行均陷於錯誤而分別交付特約商店代號0000
    000000、00000000、00000000、00000000、0000000000號之
    刷卡機予獨領風騷視聽歌唱店使用；復未經陳景安同意或授
    權，分別於85年12月24日、86年9 月30日，以陳景安名義向
    匯豐銀行、運通銀行簽立特約商店合約，並各於該合約盜蓋
    陳景安之印章1 枚、2 枚及偽簽陳景安之署名1 枚後持交匯
    豐銀行、運通銀行之職員而行使之，以表示陳景安向匯豐銀
    行、運通銀行申請獨領風騷有限公司為特約商店之意，致匯
    豐銀行、運通銀行均陷於錯誤而分別交付特約商店代號0000
    000000、0000000000號之刷卡機予獨領風騷有限公司使用，
    被告並均指定將交易款項匯入不知情之陳泓銘（原名陳益助
    ）向第一商業銀行（下稱第一銀行）三民分行第申設之帳戶
    （帳號：00000000000 號）內。
  (2)被告明知非根據真實事項，不得造具任何會計憑證，竟於獨
    領風騷有限公司、獨領風騷視聽歌唱店業已停業後之87年11
    月間某日起至88年8 月間某日止期間內，與劉泳銘、羅志強
    及其他不詳之人共同基於詐欺取財及製作不實會計憑證之犯
    意聯絡，利用獨領風騷有限公司、獨領風騷視聽歌唱店使用
    之上開之刷卡機，連續以「假消費、真刷卡」之方式，由未
    實際消費之劉泳銘、羅志強及其他不詳之人分別以其持用之
    台新國際商業銀行卡號0000000000000000號、萬泰傷害銀行
    卡號0000000000000000號等信用卡，在獨領風騷有限公司、
    獨領風騷視聽歌唱店內之刷卡機刷卡後，由被告扣除佣金後
    ，折換現金給等劉泳銘、羅志強及其他不詳之人，同時製作
    並無交易事實、屬商業會計原始憑證之簽帳單，經未實際消
    費之劉泳銘、羅志強及其他不詳之人簽名確認後，於如附表
    所示之時間將該不實簽帳單彙送信用卡中心或發卡銀行請領
    如附表所示之交易款，致銀行之承辦人員陷於錯誤，以電匯
    方式依刷卡金額扣除手續費用後，撥款至陳泓銘上開第一銀
    行帳戶內，使該等銀行受有呆帳風險，足以生損害台新國際
    商業銀行、萬泰商業銀行等信用卡發卡銀行。
  (3)因認被告就冒用柯增田、陳景安之名義與匯豐銀行、大來信
    用卡公司、運通銀行簽立特約商店合約以取得刷卡機部分，
    係犯刑法第216 條、第210 條之行使偽造文書、同法第339
    條第1 項之詐欺取財罪嫌；另被告於獨領風騷有限公司、獨
    領風騷視聽歌唱店業已停業後，以「假消費、真刷卡」方式
    ，由未實際消費之劉泳銘、羅志強及其他不詳人士持信用卡
    刷卡簽帳後，再持該等不實簽帳單，憑以向信用卡中心或發
    卡銀行請領取得如附表所示之交易款部分，係犯刑法第339
    條第1 項詐欺取財與商業會計法第71條第1 款之製作不實會
    計憑證罪嫌等語。
三、惟查：
  (一)公訴意旨認被告未經柯增田之同意或授權，冒用柯增田名義
    於85年5 月13日與匯豐銀行簽立特約商店合約，以及於86年
    9 月25日，冒用柯增田名義分別與大來信用卡公司、運通銀
    行簽立特約商店合約，藉以詐得刷卡機部分，無非以美商花
    旗銀行股份有限公司（下稱花旗銀行）提供之合約、大來信
    用卡公司提供之合約基本資料、運通銀行提供之「特約商店
    合約書」各1 份為證（見臺灣高雄地方法院檢察署【下稱高
    雄地檢署】91年度發查字第199 號偵查卷第60頁至第65頁、
    第53頁至第58頁、第46頁至第50頁），除此之外，即無其他
    證據可資佐證。因上開合約書3 份，僅能證明有人以柯增田
    名義與匯豐銀行、大來信用卡公司、運通銀行簽立特約商店
    合約，並無法證明使用柯增田名義簽約者即為柯增田以外之
    人，或證明柯增田未曾同意或授權他人以其本人名義簽約。
    由於柯增田於偵查中，始終未曾到案說明，而檢察官於偵查
    中，從未就上開3 份合約之內容訊問被告，被告因而就有關
    此部分之起訴事實，未有任何之答辯，而單憑上開3 份合約
    尚無從得出被告曾冒用柯增田名義簽約之合理懷疑，因公訴
    人就被告未經柯增田授權而擅自冒名與他人簽約之事實，應
    負舉證責任，而檢察官就此部分提出之證據，顯不足認被告
    已有涉有犯罪之嫌疑，本院自應就此部分事實裁定命公訴人
    補正。
  (二)公訴意旨認被告未經陳景安之同意或授權，冒用陳景安名義
    ，於85年5 月13日與匯豐銀行簽立特約商店合約，以及於86
    年9 月20日與運通銀行簽立特約商店合約，藉以詐得刷卡機
    部分，無非以陳景安於91年3 月7 日偵查中供稱：「（問：
    有無同意公司用你名字擔任負責人？）答：沒有」等語（見
    高雄地檢署91年度他字第267 號偵查卷第150 頁），以及卷
    附花旗銀行提供之「特約商合約」、運通銀行提供之「特約
    商合約書」各1 份為證（見高雄地檢署91年度發查字第199
    號偵查卷第33頁至第35頁、第40頁至第42頁）。按被害人乃
    被告以外之人，本質上屬於證人，其陳述被害經過，亦應依
    人證之法定偵查、審判程序具結，方得作為證據，最高法院
    93年臺上字第6578號著有判例可資參照。次按，92年1 月14
    日修正通過，同年9 月1 日施行之刑事訴訟法施行前，已繫
    屬於各級法院之案件，其以後之訴訟程序，應依修正刑事訴
    訟法終結之，但修正刑事訴訟法施行前已依法定程序進行之
    訴訟程序（包括證據法則之適用），其效力不受影響，刑事
    訴訟法施行法第7 條之3 定有明文，已如前述，是依該法條
    但書之規定，承認修正刑事訴訟法施行前已經進行之訴訟程
    序為有效者，仍須以所進行之訴訟程序符合當時有效之法律
    規定為前提，非謂修正刑事訴訟法施行前所有已經進行之訴
    訟程序，不問其是否符合當時有效之法律規定，於該新法施
    行後均一律承認其效力。又證人（含被害人、告訴人）應命
    具結，此於修正前、後之刑事訴訟法第186 條，均有相同之
    規定，故證人於偵查或審判中作證，除在法律上有得以拒絕
    作證或不得令其具結之情形以外，不論依修正前或修正後之
    刑事訴訟法規定，均應依法具結，若依法應具結而未具結者
    ，其證言即欠缺法定要件，自不能認為具有證據能力（最高
    法院97年度臺上字第4732號、98年度臺上字第7567號判決意
    旨參照）。查陳景安就其自己是否曾同意或遭人冒名登記為
    獨領風騷有限公司之負責人一事，係屬被害人之身分，其於
    刑事訴訟法修正前之91年3 月7 日接受檢察官偵訊時，並無
    得以拒絕作證或不得令其具結之情形，卻於該次偵訊時，未
    經具結，此有該次偵訊筆錄1 份在卷可參（見高雄地檢署91
    年度他字第267 號偵查卷第150 頁至第151 頁），參照前揭
    說明，陳景安於該次偵訊時所為之陳述，乃依法應具結而未
    具結，其證言欠缺法定要件，而無證據能力，自不得作為被
    告不利認定之證據。況且，「被害人就被害經過所為之陳述
    ，其目的在於使被告受刑事訴追處罰，與被告處於絕對相反
    之立場，其陳述或不免渲染、誇大。是被害人縱立於證人地
    位具結而為指證、陳述，其供述證據之證明力仍較與被告無
    利害關係之一般證人之陳述為薄弱。從而，被害人就被害經
    過之陳述，除須無瑕疵可指，且須就其他方面調查又與事實
    相符，亦即仍應調查其他補強證據以擔保其指證、陳述確有
    相當之真實性，而為通常一般人均不致有所懷疑者，始得採
    為論罪科刑之依據」（最高法院95年度臺上字第6017號判決
    參照）。陳景安雖於91年3 月7 日偵訊時，否認同意擔任獨
    領風騷有限公司，然其於99年4 月13日偵訊時，則結證稱：
    伊與柯增田、許誌忠均曾登記為公司負責人，因此薪水有多
    一點，但多多少忘記了等語（見高雄地檢署98年度偵字第24
    925 號偵查卷第32頁），準此以言，陳景安似曾同意擔任獨
    領風騷有限公司之名義負責人，藉以領取較高數額之薪資，
    而與其先前偵訊時，互有矛盾；再對照比較高雄地檢署91年
    度發查字第199 號偵查卷第17頁所附「申辦統一發票購票證
    」委託書上之「陳景安」署名，以及陳景安先後於91年3 月
    7 日、99年4 月13日偵訊筆錄上之簽名（見高雄地檢署91年
    度他字第267 號偵查卷第151 頁反面、98年度偵字第24925
    號偵查卷第34頁），字跡幾無差別，似乎均係出自陳景安之
    手，準此以言，陳景安倘若未曾同意擔任獨領風騷有限公司
    之名義負責人，何以同意出具委託書申領統一發票？此外，
    陳景安是否曾同意擔任獨領風騷有限公司之負責人，與其是
    否曾同意或授權他人以自己名義與匯豐銀行、運通銀行簽立
    特約商店合約，本屬不同的二事，尚不得以陳景安未同意擔
    任獨領風騷有限公司之負責人，而認定其亦未曾同意或授權
    以其名義與匯豐銀行、運通銀行簽立特約商店合約之事實；
    尤以，以陳景安名義與運通銀行簽立特約商店合約之日期為
    86年9 月30日，距離以陳景安名義登記獨領風騷有限公司之
    日期即85年12月1 日，相隔逾1 年之久，陳景安縱事先未曾
    同意擔任獨領風騷有限公司之負責人，但在1 年之期間，可
    能囿於人情關係或領取較高薪資，而仍同意他人以其名義與
    銀行簽立特約商店合約之可能，故陳景安是否未曾同意擔任
    獨領風騷有限公司之負責人，即與陳景安是否曾同意以其名
    義與匯豐銀行或運通銀行簽立特約商店合約之間，不具直接
    關連。因檢察官從未將上開花旗銀行提供之「特約商合約」
    以及運通銀行提供之「特約商合約書」提示令陳景安辨認，
    陳景安因而無就其是否曾同意以其名義簽署上開2 份合約書
    一節，表示意見之機會，而上開合約書2 份，僅能證明曾有
    人以陳景安名義與匯豐銀行、運通銀行簽立特約商店合約之
    事實，並不能證明上開2 份合約書並非陳景安本人所簽署或
    未經陳景安授權他人簽立之事實，而除上開2 份合約書外，
    檢察官即未再提出其他證據足供本院認定係陳景安以外之人
    擅自冒用陳景安名義簽立上開2 份合約書之事實，自應裁定
    命檢察官補正。
  (三)又按，「詐財罪之成立，要以加害者有不法而取得財物之意
    思，實施詐欺行為，被害者因此行為，致表意有所錯誤，而
    其結果為財產上之處分，受其損害。若取得之財物，不由於
    被害者交付之決意，不得認為本罪之完成」、「刑法上之詐
    欺罪與竊盜罪，雖同係意圖為自己或第三人不法之所有而取
    得他人之財物，但詐欺罪以施行詐術使人將物交付為其成立
    要件，而竊盜罪則無使人交付財物之必要，所謂交付，係指
    對於財物之處分而言，故詐欺罪之行為人，其取得財物，必
    須由於被詐欺人對於該財物之處分而來，否則被詐欺人提交
    財物，雖係由於行為人施用詐術之所致，但其提交既非處分
    之行為，則行為人因其對於該財物之支配力一時弛緩，乘機
    取得，即與詐欺罪應具之條件不符，自應論以竊盜罪」（最
    高法院19年上字第1699號、33年上字第1134號判例可資參照
    ）。因依陳景安與運通銀行簽立之特約商店合約（見高雄地
    檢署91年度發查字第199 號偵查卷第33頁至第35頁），契約
    內明文規定運通銀行負有為特約商店裝設EDCT（刷卡機）及
    其附屬零配件之義務，但特約商店則負有保管相關儀器、設
    備與相關軟體，而運通銀行提供特約商店之儀器與設備，所
    有權仍屬運通銀行，準此以言，運通銀行並未因與陳景安簽
    立特約商店合約而將刷卡機設備「處分」與陳景安或以陳景
    安名義簽約之人，僅提供陳景安或以陳景安名義簽約之人使
    用而已，他人縱擅自冒用陳景安名義與運通銀行簽約而取得
    運通銀行提供之刷卡機設備，應無成立詐欺取財罪之餘地，
    如該取得刷卡機之人，事後並未依約歸還刷卡機設備，應視
    情形成立侵占或竊盜，仍無成立詐欺取財罪之餘地。由於柯
    增田與匯豐銀行、大來信用卡公司、運通銀行簽立特約商店
    合約，以及陳景安與匯豐銀行簽立之特約商店合約，或因卷
    內所附合約係屬影本致記載內容無法清楚辨識，或合約內容
    並為就此部分明確規範，以致無從釐清匯豐銀行、大來信用
    卡公司、運通銀行是否因與以柯增田名義者簽約而將刷卡機
    設備處分交付與該簽約者，以及匯豐銀行是否亦係因與以陳
    景安名義者簽約，而將刷卡機設備處分交付與該人，且特約
    商店合約終止後，相關刷卡機是否確未歸還匯豐銀行、大來
    信用卡公司、運通銀行，相關證據亦付之闕如，致無從合理
    懷疑使用柯增田、陳景安名義與匯豐銀行、大來信用卡公司
    、運通銀行簽立特約商店合約者，自始即具有不法取得刷卡
    機之意圖，因檢察官就被告係基於意圖為自己不法之犯意，
    詐取刷卡機之事實，除提出特約商店合約書外，即未為任何
    之舉證，亦應裁定命檢察官補正。
  (四)公訴意旨認被告於獨領風騷有限公司、獨領風騷視聽歌唱店
    停業後之87年11月間起至88年8 月間止，與劉泳銘、羅志強
    及其他不詳之人共同基於詐欺取財及製作不實會計憑證之犯
    意聯絡，連續以「假消費、真刷卡」之方式，由未實際消費
    之劉泳銘、羅志強及其他不詳之人分別以持信用卡在獨領風
    騷有限公司、獨領風騷視聽歌唱店內之刷卡機刷卡後，由被
    告扣除佣金，再折換現金給等劉泳銘、羅志強及其他不詳之
    人，並製作不實之簽帳單，由未實際消費之劉泳銘、羅志強
    及其他不詳之人簽名確認後，將不實簽帳單彙送信用卡中心
    或發卡銀行申請撥款，而涉犯刑法第339 條第1 項詐欺取財
    與商業會計法第71條第1 款之製作不實會計憑證罪嫌部分，
    無非以高雄市稅捐稽徵處90年12月19日函、高雄市稅捐稽徵
    處提供之信用卡交易明細清單、財團法人金融聯合徵信中心
    提供劉泳銘、羅志強之徵信資料、台新國際商業銀行99 年8
    月17日函檢附該銀行持卡人劉泳銘之信用卡交易明細、萬泰
    商業銀行99年8 月19日函檢附該銀行之持卡人羅志強之消費
    與繳款明細表各1 份為證（見高雄地檢署91年度發查字第19
    9 號偵查卷第1 頁至第3 頁、第86頁至第175 頁、臺灣板橋
    地方法院檢察署【下稱板橋地檢署】99年度偵字第19443 號
    偵查卷第29頁至第31頁、第34頁至第50頁、第52頁至第112
    頁）。然上開資料，僅能證明高雄市政府認定獨領風騷有限
    公司、獨領風騷視聽歌唱店已分別於87年11月1 日、86年11
    月1 日擅自歇業，而於歇業期間，前述高雄市稅捐稽徵處提
    供之信用卡交易明細清單記載之信用卡（包含劉泳銘、羅志
    強所持之信用卡在內）曾透過獨領風騷有限公司、獨領風騷
    視聽歌唱店與匯豐銀行、大來信用卡公司、運通銀行簽立特
    約商店合約所取得之刷卡機，進行刷卡消費，其中劉泳銘於
    88 年7月23日至同年8 月5 日，在獨領風騷有限公司合計刷
    卡消費74,000元，羅志強則於88年6 月30日，在獨領風騷有
    限公司刷卡消費46,700元之事實，尚無從依上開資料據以判
    斷劉泳銘、羅志強以及前述信用卡交易明細清單記載之其他
    信用卡持卡人，在獨領風騷有限公司或獨領風騷視聽歌唱店
    刷卡消費之交易內容為何，以及該刷卡交易之內容是否實際
    發生或存在。從而，亦無法證明前述信用卡交易明細清單記
    載之信用卡交易所衍生之簽帳單是否與事實相符。
  (五)前開高雄市稅捐稽徵處90年12月19日函雖記載：「一本市獨
    領風騷有限公司‧‧同（87）年11月1 日擅自歇業，該商號
    亦未再申報營業稅額。惟經查據信用卡交易請款紀錄發現‧
    ‧‧88年5 月至8 月間，突然有高達37,655,870元之鉅額刷
    卡交易請款，由於該商號並無實際營業，初步研判疑有運用
    刷卡機經營假消費真刷卡之地下錢莊，或以信用卡刷卡機作
    為詐騙信用卡機構款項或業務侵占刷卡機他用之情事。二‧
    ‧獨領風騷視聽歌唱‧‧86年11月1 日擅自歇業，該商號亦
    未再申報營業稅額。惟經查據信用卡交易請款紀錄發現‧‧
    ‧87年下半年及88年上半年，持續刷卡交易請款仍有高達73
    ,843,710元之鉅額紀錄，由於該商號並無實際營業，初步研
    判疑有運用刷卡機經營假消費真刷卡之地下錢莊，或以信用
    卡刷卡機作為詐騙信用卡機構款項或業務侵占刷卡機他用之
    情事。五‧‧‧經參酌收單機構簽約資料研判，疑似民眾陳
    益助及陳春菊承租營業商號房屋後，先後以陳景安、柯增田
    、陳誌忠、王志誠人頭登記為負責人期間，向信用卡收單機
    構申請加入特約商，而在無營業期間（擅自歇業），將所獲
    得之刷卡機價賣他人（業務侵占），供做其他商號使用，規
    避查核故意逃漏營業稅（協助逃漏稅），或再與不法集團勾
    串盜刷偽卡（常業詐欺），或經營假消費真刷卡之地下錢莊
    業務（常業重利）使用」等語。然觀諸該函使用「初步研判
    」、「疑有」、「參酌‧‧資料研判」、「疑似」等用語，
    顯示該函記載獨領風騷有限公司、獨領風騷視聽歌唱店使用
    刷卡機經營假消費真刷卡之地下錢莊，不過係出於高雄市稅
    捐稽徵處之片面推測，檢察官在未有進一步查證之情況下，
    逕認被告有使用刷卡機供未實際消費之信用卡持卡人刷卡，
    扣除佣金後，折換現金給該等持卡人之事實，顯屬以擬制、
    推測之方式認定被告之犯罪嫌疑。尤以，高雄市稅捐稽徵處
    90年12月19日函認定實際經營獨領風騷有限公司、獨領風騷
    視聽歌唱店者為陳益助及陳春菊，並非檢察官起訴之被告，
    顯示檢察官亦清楚該函記載之可能犯罪嫌疑人，不過是高雄
    市稅捐稽徵處基於辦理業務上之經驗所為之懷疑，並不足以
    作為認定犯罪嫌疑人之基礎或證據，則基於同一理由，該函
    記載之可能的犯罪情節，因亦屬揣測性質，亦不足以作為認
    定犯罪事實或犯罪嫌疑之證據。且依該函之記載，經營獨領
    風騷有限公司、獨領風騷視聽歌唱店而持有刷卡機者的可能
    犯罪情形，不僅一種，有可能是(1)將獲得之刷卡機價賣他人
    ，供作其他商號使用，規避查核故意逃漏營業稅，而涉犯業
    務侵占與幫助逃漏稅罪嫌，或(2)與不法集團勾串盜刷偽卡而
    涉犯詐欺取財罪嫌，或(3)經營假消費真刷卡之地下錢莊業務
    而涉犯重利罪嫌，是獨領風騷有限公司、獨領風騷視聽歌唱
    店經營者是否有從事上述之犯罪行為，以及所從事之犯罪行
    為，究為上述之何種情形，均需由檢察官查證釐清，並負舉
    證責任。可是，綜觀全部偵查之卷宗，檢察官僅專注查證獨
    領風騷有限公司與獨領風騷視聽歌唱店之實際經營者，究竟
    係被告、張得、或陳泓銘（原名陳益助），姑且不論檢察官
    僅認定被告為獨領風騷有限公司與獨領風騷視聽歌唱店經營
    者之事實，是否正確，因檢察官對於獨領風騷有限公司、獨
    領風騷視聽歌唱店何時停止營業，於起訴書未為任何之記載
    ，換言之，並未具體認定，從而，不清楚是否採納前述高雄
    市稅捐稽徵處函記載之擅自歇業時間作為獨領風騷有限公司
    與獨領風騷視聽歌唱店停止營業之時間，惟依證人黃效羽於
    偵查中證稱：「87、88年還是有跟著黃位政，當時公司還有
    營業」等語（見高雄地檢署98年度偵字第24914 號偵查卷第
    31頁），顯示獨領風騷有限公司與獨領風騷視聽歌唱店於起
    訴書記載87年11月起至88年8 月止，因仍有營業，自難認在
    該段期間之信用卡簽帳係屬「未實際消費卻刷卡」之情形。
    雖證人張得於偵查中證稱：合夥時間為85年3 月左右至87年
    3 月左右，伊於87年3 月退夥等語（見同上偵查卷第42頁）
    ，然合夥人退夥之時間與合夥事業之停止，要屬不同之二事
    ，是張得證稱其於87年3 月退夥等語，並不等同獨領風騷有
    限公司與獨領風騷視聽歌唱店於87年3 月間確有停止營業之
    事實。至於被告於98年12月21日偵查中供稱：高雄的店均於
    88 年 以前就結束等語（見同上偵查卷第19頁），因無其他
    證據佐證被告該次偵訊時所為之陳述，與事實相符，參照刑
    事訴訟法第156 條第2 項規定，自不得單憑被告該次偵訊時
    所為之陳述，遽為被告不利之認定。何況，縱認獨領風騷有
    限公司與獨領風騷視聽歌唱店確均係被告所經營，且上開二
    店均於87年11月前即已停止營業，然此等事實，亦不足以推
    論被告於停止營業後，仍持有刷卡機供劉泳銘、羅志強或其
    他不詳人士刷卡簽帳消費，蓋如前述高雄市稅捐稽徵處函之
    記載，被告除可能使用刷卡機從事經營假消費真刷卡之地下
    錢莊借貸業務外，亦可能將刷卡機轉賣提供他人使用，於此
    種情況下，被告雖可能構成其他犯罪，但因被告既未製作簽
    帳單供信用卡之持卡人消費簽帳，亦未持簽帳單向發卡銀行
    請求撥款，位自無由成立刑法第339 條第1 項詐欺取財或商
    業會計法第71條第1 款之製作不實會計憑證罪，此外，客觀
    上亦無法排除，被告係將刷卡機無償轉讓給他人，或棄置於
    店內遭他人拾走的情形，甚或如前述高雄市稅捐稽徵處函之
    記載，被告係勾結不法集團，以偽造之信用卡進行刷卡，並
    偽造簽帳單後進行請款，因被告於偵查中否認曾持有刷卡機
    之事實，而檢察官除向台新國際商業銀行、萬泰商業銀行查
    證卡號0000-0000-0000-0000 、0000-0000- 0000-0000之信
    用卡持卡人，確認該2 張信用卡之持卡人身分分別為劉泳銘
    、羅志強外（見板橋地檢署99年度偵字第19 443號偵查卷第
    34 頁 、第52頁），對於獨領風騷有限公司與獨領風騷視聽
    歌唱店因簽立特約商店合約所取得之刷卡機，於停止營業後
    ，是否仍由被告繼續持有？以及前開高雄市稅捐稽徵處提供
    之信用卡交易明細清單上記載之劉泳銘與羅志強以外之其他
    信用卡交易情形，究係使用真正之信用卡抑或偽造之信用卡
    進行刷卡？如前開信用卡交易明細清單上記載之信用卡交易
    ，均使用真正的信用卡，則是否均為持卡人親自或徵得其授
    權之人所為之刷卡交易，有無遭持卡人以外之人盜用信用卡
    進行刷卡消費情形？前開信用卡交易明細清單上記載之信用
    卡交易內容為何？有無實際之交易？等事項，均無任何之查
    證或舉證，本院自應裁定命檢察官就獨領風騷有限公司與獨
    領風騷視聽歌唱店何時停止營業，以及停止營業後係由被告
    繼續持有刷卡機，以及被告係使用刷卡機供劉泳銘、羅志強
    與其他信用卡持卡人，在無實際消費之情況下，進行刷卡，
    以所謂「假消費、真刷卡」或「假消費、真借貸」之方式，
    依刷卡金額之一定比例，交付現金予信用卡持卡人，再向銀
    行申請撥付刷卡金額之款項等事實為補正。
  (六)再按，「刑法第339 條第1 項之詐欺取財罪，係以行為人有
    不法所有之意圖及施用詐術使人陷於錯誤而交付財物為構成
    要件，是以行為人於行為之初，有無不法所有之意圖及是否
    施用詐術使人陷於錯誤而交付財物，為判斷行為人是否成立
    詐欺罪之要件，而信用卡是一種信用憑證，持卡人可在特約
    商店先以信用方式購物或享受服務，由發卡銀行代為結帳付
    款，再依其與發卡銀行約定之期限內向發卡銀行繳款，如持
    卡人非以消費為目的之刷卡，即所謂『假消費、真借款』之
    刷卡行為，如持卡人於刷卡向特約商店借款之初，並無不法
    所有之意圖，於嗣後仍依期限向發卡銀行繳款，尚難逕認以
    假消費、真借款之行為，即具有不法所有意圖，而負詐欺罪
    責」、「按詐欺罪係以行為人主觀上具有不法為自己或第三
    人所有之意圖，為其成立要件。而『假消費、真刷卡』固無
    真正買賣或消費之事實，但放款人及刷卡借款人主觀上若均
    無向發卡銀行詐取簽帳款之意圖（亦即賴債不還之意圖），
    且事後借款人又依約繳付簽帳款予發卡銀行者，則發卡銀行
    既無遭受詐騙而損失財物之情形，自無成立詐欺罪之餘地」
    （最高法院95年度臺上字第2854號、96年度臺上字第5143號
    判決參照）。是本案縱如起訴書之記載，被告於獨領風騷有
    限公司與獨領風騷視聽歌唱店停止營業後，仍繼續持有刷卡
    機，並連續以「假消費、真刷卡」之方式，由未實際消費之
    劉泳銘、羅志強及其他不詳之人，分別持信用卡在該等刷卡
    機進行刷卡，由被告扣除佣金或利息後，折換現金與劉泳銘
    、羅志強及其他信用卡持卡人，再向發卡銀行或信用卡中心
    申請撥付刷卡金額之款項，揆諸前揭說明，如被告與信用卡
    持卡人於刷卡之初，主觀上均無向發卡銀行詐取簽帳款項之
    意圖，且事後有向發卡銀行繳納刷卡消費款項，即難逕以有
    假消費、真借款之行為，遽認有不法所有之意圖，而成立詐
    欺取財罪。因高雄地檢署91年度發查字第199 號偵查卷第86
    頁至175 頁之信用卡交易明細清單，僅能證明劉泳銘、羅志
    強與其他信用卡持卡人曾於該清單記載之時間，刷卡簽帳如
    該清單所記載之金額，並不能證明該清單上記載之信用卡交
    易，均未實際發生，而為「假消費、真刷卡」或「假消費、
    真借貸」之情形，已如前述，前開信用卡交易明細清單更無
    從證明劉泳銘、羅志強及其他信用卡持卡人於刷卡之初，即
    無還款之真意而均具有不法所有之意圖，遑論證明被告係在
    明知劉泳銘、羅志強及其他信用卡持卡人均在無償還意願之
    情況下，提供刷卡機供劉泳銘、羅志強及其他信用卡持卡人
    以「假消費、真刷卡」之方式向銀行詐領簽帳款項之可能。
    參以，劉泳銘先後於88年7 月16日、同年月17日、同年月29
    日，在獨領風騷有限公司刷卡6,500 元、22,000元、16,000
    元、24,000元、6,000 元，合計74,000元後，分別於88年10
    月12日、同年11月3 日、同年12月8 日、89年2 月14日、同
    年4 月18日，各償還台新國際商業銀行18,500元、8,600 元
    、8,130 元、20,000元、45,000元，以上合計償還100,230
    元，此有台新國際商業銀行提供之信用卡帳單6 紙附卷可憑
    （見板橋地檢署99年度偵字第19443 號偵查卷第37頁、第39
    頁至第41頁、第43頁、第45頁），是劉泳銘在獨領風騷有限
    公司刷卡後所償還之款項合計100,23 0元，業已超出其在獨
    領風騷有限公司之刷卡金額74,000元，雖劉泳銘在獨領風騷
    有限公司刷卡後，仍陸續有在其他特約商店刷卡消費，以致
    其於89年4 月18日償還45,000元後，仍積欠台新國際商業銀
    行19,840元款項未清償，但以劉泳銘在獨領風騷有限公司刷
    卡後，仍陸續償還台新國際商業銀行信用卡款項，償還期間
    長達半年，償還款項超過10萬元之情形以觀，自難認劉泳銘
    在獨領風騷有限公司刷卡之初，即具有賴帳不還之不法所有
    意圖之嫌疑。另羅志強於88年6 月30日，在獨領風騷有限公
    司刷卡46,700元前，曾於同年6 月份在其他特約商店刷卡消
    費，因而其於88年6 月份之刷卡消費金額合計為71,751元，
    而羅志強係於91年12月起至92年1 月止之某日，償還萬泰商
    業銀行10萬元，將其對萬泰商業銀行之所有信用卡消費欠款
    ，1 次清償完畢，此有萬泰商業銀行帳單2 紙在卷可佐（見
    板橋地檢署99年度偵字第19443 號偵查卷第71頁、第112 頁
    ），是以羅志強在獨領風騷有限公司刷卡46,700元後，事後
    業已將包含上開款項之所有信用卡債務，全部清償完畢之情
    形以觀，而難認羅志強在獨領風騷有限公司刷卡之初，即具
    有不法所有之意圖，雖羅志強在獨領風騷有限公司刷卡後，
    相隔約3 年半之久，始將積欠之信用卡債務完全清償，難此
    可能係因羅志強之經濟能力事後陷於困頓，以致無法在短期
    內對萬泰商業銀行為清償，在無其他事證佐證下，尚無法單
    憑羅志強拖欠信用卡之債務，時間較久，即為羅志強不利之
    認定。此外，即無任何其他證據可資證明劉泳銘、羅志強，
    以及劉泳銘、羅志強以外之其他信用卡持卡人，在獨領風騷
    有限公司或獨領風騷視聽歌唱店刷卡之初，即無償還刷卡款
    項之意願而具有為自己不法所有之意圖，從而，亦難認被告
    有與劉泳銘、羅志強或其他信用卡持卡人共同以「假消費、
    真刷卡」或「假消費、真借貸」之方式，向發卡銀行或信用
    卡中心詐取財物之犯意聯絡。檢察官起訴主張被告利用刷卡
    機，連續以「假消費、真刷卡」之方式，由未實際消費之劉
    泳銘、羅志強及其他不詳信用卡持卡人，透過刷卡機刷卡後
    ，由被告扣除佣金，折算現金給劉泳銘、羅志強及其他信用
    卡持卡人，以向發卡銀行或信用卡中心詐取簽帳金額之款項
    ，而涉犯詐欺取財之犯行，檢察官自應就劉泳銘、羅志強及
    其他信用卡持卡人於刷卡之初，均無還款之意願而具有不法
    所有意圖，以及被告對於劉泳銘、羅志強及其他信用卡持卡
    人均不具還款意願有所認識，而與渠等具有犯意聯絡一節，
    負舉證責任，因卷內並無相關證據可資佐證此部分之事實，
    本院因而認有裁定命公訴人補正之必要。
四、綜上所述，本院認為檢察官所指出之證明方法，顯不足以認
    定被告曾冒用柯增田、陳景安名義與匯豐銀行、大來信用卡
    公司、運通銀行簽立特約商店合約，以及匯豐銀行、大來信
    用卡公司、運通銀行提供交付刷卡機與獨領風騷有限公司、
    獨領風騷視聽歌唱店經營者，係基於具有處分財產之意思所
    為之事實，致有涉犯刑法第216 條、第210 條行使偽造私文
    書、同法第339 條第1 項詐欺取財之可能；另檢察官所提出
    之證據，亦顯不足以認定獨領風騷有限公司與獨領風騷視聽
    歌唱店於87年11月間起，即處於停止營業之狀態，以及獨領
    風騷有限公司與獨領風騷視聽歌唱店停止營業後，相關之刷
    卡機係由被告持有，被告並曾利用刷卡機，在無實際交易之
    情形下，供高雄地檢署91年度發查字第199 號偵查卷第86頁
    至175 頁「信用卡交易明細清單」上記載之信用卡持卡人（
    包含劉泳銘、羅志強在內）進行刷卡，藉以製作不實之簽帳
    單向發卡銀行或信用卡中心請領簽帳單記載之交易款項，而
    前開「信用卡交易明細清單」記載之信用卡持卡人（包含劉
    泳銘、羅志強在內）於使用刷卡機刷卡時，即均無還款之意
    願而具有為自己不法所有之意圖，且為被告所明知，被告因
    而與該等信用卡持卡人共同基於向發卡銀行或信用卡中心詐
    取簽帳單款項之犯意聯絡，提供刷卡機供該等信用卡持卡人
    刷卡簽帳等事實，致有涉犯商業會計法第71條第1 款之製作
    不實會計憑證、刑法第339 條第1 項之詐欺取財罪之可能，
    爰依法裁定定期通知檢察官補正。
據上論結，應依刑事訴訟法第161 條第2 項，裁定如主文。
中    華    民    國   100    年    3     月    11    日
                  刑事第五庭  法  官  胡堅勤
                              法  官  盧軍傑
                              法  官  高增泓
以上正本證明與原本無異。
如不服本裁定，應於送達後5 日內，向本院提出抗告狀。
                              書記官  林政良
中    華    民    國   100    年    3     月    11    日